ACORDAO-COMPLETO-2403727

ACÓRDÃO 1114/2020 ATA 15/2020 - PLENÁRIO

VISTOS, relatados e discutidos estes autos de Recurso de Reconsideração em Tomada de Contas Especial, interposto por Comase - Construção, Materiais e Serviços Ltda. contra o Acórdão 2675/2017-TCU-Plenário, retificado, por inexatidão material, pelo Acórdão 481/2018-TCU-Plenário, por meio do qual foram julgadas irregulares as contas dos responsáveis, com imputação de débito solidário e aplicação de multa individual prevista no art. 57 da Lei 8.443/1992, 
ACORDAM os Ministros do Tribunal de Contas da União, reunidos em Sessão Plenária, diante das razões expostas pelo Relator, com fundamento nos artigos 32, inciso I, e 33 da Lei 8.443/1992 c/c os artigos 277, inciso I, e 285 do RI/TCU, em:
9.1. conhecer do Recurso de Reconsideração interposto por Comase - Construção, Materiais e Serviços Ltda., para, no mérito, negar-lhe provimento;
9.2. dar ciência desta deliberação à recorrente e aos demais interessados deste Acórdão, bem assim do Relatório e Voto que o fundamentam.

Recurso de reconsideração contra acórdão que julgou as contas da recorrente irregulares, condenou-a em débito e aplicou-lhe multa em razão de inexecução do termo de compromisso que teve por finalidade execução de 300 módulos sanitários domiciliares.

Prefeitura Municipal de Madeiro - PI.

3. Interessados/Responsáveis/Recorrentes:
3.1. Responsáveis: Comase - Construcao, Materiais e Servicos Ltda (34.967.836/0001-81); Maria Regina Queiroz de Almeida (XXX.257.503-XX)
3.2. Recorrente: Comase - Construcao, Materiais e Servicos Ltda (34.967.836/0001-81).

13.1. Ministros presentes: José Mucio Monteiro (Presidente), Walton Alencar Rodrigues, Benjamin Zymler, Aroldo Cedraz, Raimundo Carreiro (Relator), Ana Arraes e Bruno Dantas.
13.2. Ministros-Substitutos presentes: Marcos Bemquerer Costa, André Luís de Carvalho e Weder de Oliveira.

RAIMUNDO CARREIRO

Ministro-Substituto Marcos Bemquerer Costa.

Adoto como Relatório a instrução produzida no âmbito da Secretaria de Recursos - Serur (peça 75) , a qual obteve a concordância do corpo dirigente da Unidade Técnica (peças 76 e 77) :
INTRODUÇÃO
Cuida-se de recurso de reconsideração em processo de tomada de contas especial interposto por Comase Construções, Materiais e Serviços Ltda. (peça 46) , buscando impugnar o Acórdão 2675/2017-TCU-Plenário (peça 30) , corrigido materialmente pelo Acórdão 481/2018-TCU-Plenário (peça 38) , decisão que julgou irregular as contas do responsável, com condenação em débito e multa, em razão de inexecução do Termo de Compromisso 331/2011, firmado com o Município e a União, com a finalidade de execução de 300 módulos sanitários domiciliares na localidade, cujo objeto licitado e os recursos públicos foram entregues à empresa recorrente.
Eis o extrato da decisão recorrida (Acórdão 2675/2017-TCU-Plenário - peça 21) :
	9.1. julgar irregulares as contas da Sra. Maria Regina Queiroz de Almeida, com fundamento nos arts. 1º, inciso I, 16, inciso III, alíneas a e c, e da empresa Comase - Construções, Materiais e Serviços Ltda. com base na referida alínea c;
	9.2. condenar solidariamente a Sra. Maria Regina Queiroz de Almeida e a empresa Comase - Construções, Materiais e Serviços Ltda. ao pagamento da quantia abaixo especificada, atualizada monetariamente e acrescida de juros de mora calculados a partir da respectiva data até o dia da efetiva quitação, fixando-lhes o prazo de 15 (quinze) dias, a contar das notificações, para que comprovem, perante o Tribunal, o recolhimento do débito aos cofres do Tesouro Nacional, nos termos do art. 214, inciso III, alínea a, do Regimento Interno do TCU:
	VALOR ORIGINAL (R$) 
	DATA DA OCORRÊNCIA

	250.000,00
	20/04/2012

	9.3. aplicar à Sra. Maria Regina Queiroz de Almeida e à empresa Comase - Construções, Materiais e Serviços Ltda. a multa prevista no art. 57 da Lei 8.443/1992, individualmente, no valor de R$ 35.000,00 (trinta e cinco mil reais) , fixando o prazo de 15 (quinze) dias, a contar das notificações, para que comprovem, perante o Tribunal (art. 214, inciso III, alínea a, do RI/TCU) , o recolhimento das dívidas ao Tesouro Nacional, atualizadas monetariamente desde a data do presente Acórdão até a do efetivo recolhimento, caso pagas após o vencimento, na forma da legislação em vigor;
	9.4. autorizar, caso requerido, nos termos do art. 26 da Lei 8.443/1992 c/c o art. 217 do Regimento Interno/TCU, o parcelamento das dívidas em até 36 (trinta e seis) parcelas mensais e sucessivas, sobre as quais incidirão os correspondentes acréscimos legais (débito: atualização monetária e juros de mora; multa: atualização monetária) , esclarecendo às Responsáveis que a falta de pagamento de qualquer parcela importará no vencimento antecipado do saldo devedor, sem prejuízo das demais medidas legais;
9.5. autorizar a cobrança judicial das dívidas, caso não atendidas as notificações, nos termos do art. 28, inciso II, da Lei 8.443/1992;
9.6. encaminhar cópia da presente deliberação à Procuradoria da República no Estado do Piauí, nos termos do art. 16, § 3º, da Lei 8.443/1992. 
 HISTÓRICO
O Município de Madeiro/PI firmou o Termo de Compromisso 331/2011 com a Funasa, com o objetivo de execução de 300 módulos sanitários na localidade. Após licitação realizada no Município, foi firmado contrato para a execução da obra com a empresa Comase Construção, Materiais e Serviços Ltda., tendo a empresa recebido o valor de R$ 250.000,00, em 16/4/2012, conforme atestado em extratos bancários (peça 1, p. 61) .
A Funasa realizou visita técnica em 28/11/2013 (peça 1, p. 139-141) e identificou a ausência de prestação de contas dos recursos públicos, bem como a inexecução física do objeto pactuado, constatações que implicaram a citação dos responsáveis para apresentação de defesa no processo de tomada de contas especial.
Após o devido processo legal, as contas foram julgadas irregulares no Acórdão 2675/2017-TCU-Plenário (peça 30) , decisão contra a qual se insurge a empresa.
EXAME DE ADMISSIBILIDADE
Nenhuma divergência a ser apontada quanto a proposta positiva de admissibilidade contida nas peças 48-49 e acolhida pelo e. Relator Min. José Múcio Monteiro (peça 52) .
EXAME DE MÉRITO
Delimitação
É objeto do recurso analisar os meios de produção de provas nos processos em curso no TCU, bem como a ocorrência de coação como justificativa para a inexecução da obra.
Do modo de produção probatória nos processos em curso no Tribunal de Contas da União e do cerceamento de defesa
Alega o recorrente a ocorrência de cerceamento de defesa pelo indeferimento do pedido de intimação da Policia Federal para informar a conclusão de investigação criminal em curso naquele órgão.
Análise
No que concerne ao pedido de produção probatória (pedido de intimação da Polícia Federal para fornecimento de subsídios) , inexiste previsão legal ou regimental para que o responsável exija a intimação de terceiros nos processos de tomada de contas especial conduzidos por este Tribunal de Contas da União.
Por outro lado, não há impedimento para que o responsável, ao apresentar suas alegações de defesa ou no recurso interposto, requeira a juntada de eventuais documentos produzidos em inquérito policial que lhe fossem favoráveis, conforme facultado no art. 162 do Regimento Interno do Tribunal de Contas da União, in verbis:
As provas que a parte quiser produzir perante o Tribunal devem sempre ser apresentadas de forma documental, mesmo as declarações pessoais de terceiros
O Pretório Excelso já declarou a plena validade do mencionado art. 162 ao julgar o MS 26.108, conforme ementa a seguir:
EMENTA: MANDADO DE SEGURANÇA. ATO DO TRIBUNAL DE CONTAS DA UNIÃO. DESFALQUE DE VALORES EM CONTAS DA CAIXA ECONÔMICA FEDERAL. CONDENAÇÃO DO IMPETRANTE. DIREITO À AMPLA DEFESA E CONTRADITÓRIO OBSERVADOS NO PROCESSO ADMINISTRATIVO DE TOMADA DE CONTAS. CONJUNTO PROBATÓRIO DETIDAMENTE ANALISADO. AUSÊNCIA DE VÍCIOS DE LEGALIDADE DA DECISÃO ORA ATACADA. INEXISTÊNCIA DE DIREITO LÍQUIDO E CERTO. SEGURANÇA DENEGADA. (MS 26108, Relator (a) :  Min. CÁRMEN LÚCIA, Primeira Turma, julgado em 14/02/2012, ACÓRDÃO ELETRÔNICO DJe-054 DIVULG 14-03-2012 PUBLIC 15-03-2012) 
.....................
"Conforme mencionado nas informações prestadas pelo Presidente do Tribunal de Contas da União quanto à alegada restrição de produção de prova testemunhal:
"Quanto ao protesto genérico de produção de provas (oitiva de testemunhas, audiência pessoal do interessado) , deve-se destacar que as normas que regem o procedimento no âmbito do TCU não preveem a utilização dos aludidos meios de prova. Não obstante, o Regimento Interno prevê em seu art. 162 que:
'Art. 162. as provas que a parte quiser produzir perante o Tribunal devem sempre ser apresentadas de forma documental, mesmo as declarações pessoais de terceiros'.
Disso não se valeu o ora impetrante, porquanto deixou de juntar aos autos qualquer declaração de terceiros" (fl. 642) .
Evidente, portanto, que não houve limitação quanto à possibilidade de produção de prova pelo Impetrante no processo administrativo em questão, apenas ele não se valeu dos meios procedimentais previsto no Regimento Interno do Tribunal de Contas da União.
 (...) 
Do exame atento dos autos, há de se concluir que as alegações trazidas pelo Impetrante foram exaustivamente apreciadas pelo Tribunal de Contas da União, que permitiu a ele defesa e devida produção de provas, pelo que a decisão ora atacada não apresenta qualquer vício de legalidade que induza a concessão da ordem pleiteada."
Isso porque as modalidades processuais do TCU, ainda que regidas pelo formalismo moderado e pela busca da verdade real, devem seguir minimamente o sistema preclusivo, sob pena de se inviabilizar a marcha processual e o cumprimento do desiderato do processo, que é chegar a uma manifestação conclusiva sobre a irregularidade, sob pena inclusive de ofensa ao princípio constitucional da razoável duração do processo, previsto no inciso LXXVIII do art. 5º da CF/1988.
Portanto, em sendo atribuição do responsável promover a juntada documental de evidências que julgasse favoráveis a sua exoneração, não é possível acolher alegação de cerceamento de defesa em face da inexistência de provas que indiquem que o responsável não teve acesso aos autos do inquérito policial mencionado, para exibição de provas documentais.
Do mérito: da análise da ocorrência de coação dirigida a empresa contratada
Afirma a ocorrência de coação irresistível por parte da ex-Prefeita, com a exigência de entrega de numerários e a execução da obra diretamente pela gestora, sob ameaça de situação de extrema dificuldade financeira (a empresa tinha vários créditos a receber do Município de Madeiro/PI) , afastando a culpabilidade da recorrente.
Análise
Os documentos colacionados pelo recorrente (termos de declaração - peça 46, p. 7-10) são apenas declarações do próprio titular da empresa sobre os fatos ocorridos, sem a submissão ao crivo do contraditório e da ampla defesa, razão pela qual não servem de elemento probatório suficiente para excluir a responsabilidade da forma pretendida.
Ademais, apenas pelo amor ao debate, tomemos como verdadeiras as declarações apresentadas pelo titular da empresa recorrente, no sentido de que a ex-prefeita havia requerido a entrega de numerários sob pena de se recusar ao pagamento de débitos existentes com a prefeitura, permitindo que a prefeitura "executasse a obra por si só".
De plano, inexistem elementos suficientes para comprovar a gravidade da ameaça ou a possibilidade de resistência do recorrente à exigência ilegal. Assim, a mera alegação genérica de que não receber recursos da Prefeitura importaria uma situação de "extrema dificuldade financeira" não é suficiente para demonstrar que a ameaça era grave ou irresistível, pressupostos incontornáveis para o reconhecimento de eventual coação.
Ademais, é de se notar que o arranjo descrito pelo recorrente é incompatível com a hipótese de coação, uma vez que, após a entrega do numerário, o recorrente "passou a cobrar a execução da obra e a referida prefeita protelava para iniciá-la" (peça 7, p. 46) , descortinando não uma situação de coação, mas uma adesão voluntária a uma empreitada criminosa de usar os recursos próprios da prefeitura para execução da obra, se locupletando de recursos públicos federais repassados, empreitada que se mostrou prejudicial ao recorrente em momento posterior.
Nota-se, portanto, uma absoluta incompatibilidade na narrativa do recorrente em afirmar a ocorrência de coação e, posteriormente, manter tratativas no sentido de solicitar a Prefeita que realizasse a obra "por si", apenas "utilizando o nome da empresa do declarante".
Se o recorrente aquiesce a uma pratica delituosa, qual seja, escamotear da Administração Pública Federal o fato de que houvera recebido recursos públicos sem a execução da obra para a qual havia sido contratado, tendo ciência de que a obra seria executada com os recursos próprios da Prefeitura e não adotando qualquer medida no sentido de resistir a fraude indicada, o recorrente não pode se beneficiar, em momento subsequente, da sua própria malícia ("nemo auditur propriam turpitudinem allegans") .
Ainda imaginando uma interpretação complacente da tese de coação, a própria narrativa do recorrente indica a ausência de medidas no sentido de denunciar a ocorrência de um esquema criminoso após cessada a suposta coação, buscando a gestão seguinte (2013) para "executar a obra" (peça 46, p. 7) , atitude incompatível com a situação de coação.
Ou seja, o recorrente, ao invés de denunciar a ocorrência de um conluio criminal e revelar a existência do ajuste ilícito realizado com a gestora anterior, buscou apenas executar a obra com a finalidade de escamotear o acordo ilícito firmado com a prefeita antecessora, reforçando a ideia de adesão ao plano ilícito frustrado por circunstâncias alheias.
Portanto, sob qualquer aspecto, a responsabilização do recorrente é correta, decorrente do recebimento de recursos públicos e a inexecução da obra pública, comprovada com as evidências contidas nos termos dos contratos e dos extratos bancários, nos termos do art. 16, inciso III, alínea "c" da Lei 8.443/92.
CONCLUSÕES
Não há previsão legal ou regimental para que o responsável demande a intimação da Policia Federal para fornecimento de subsídios, cabendo ao responsável promover a juntada de documentos nos termos do art. 162 RI/TCU, uma vez que o responsável não apresentou provas de quaisquer obstáculos para obtenção de documentos juntados em inquérito policial.
Além da ausência do contraditório e da ampla defesa quanto às declarações prestadas em inquérito policial, inexiste prova inequívoca de que a exigência de entrega de recursos à ex-Prefeita pudesse configurar coação grave ou irresistível, sendo mais razoável compreender que o responsável aderiu voluntariamente à empreitada ilícita, emprestando o nome da empresa para causar desfalques ao erário, buscando se beneficiar, em momento posterior, da própria malícia. 
PROPOSTA DE ENCAMINHAMENTO
Deste modo, submete-se à consideração superior a presente análise do recurso de reconsideração interposto por Comase Construção, Materiais e Serviços Ltda. contra o Acórdão 2675/2017-TCU-Plenário, para propor, com base nos artigos 32 e 33 da Lei 8.443/92, c/c o artigo 285 do RI/TCU, conhecer e negar provimento ao recurso, dando ciência ao recorrente e à Procuradoria da República no Estado do Piauí da decisão que vier a ser adotada.
2. 	O Ministério Público junto ao TCU (MPTCU) , em parecer da lavra do Procurador Rodrigo Medeiros de Lima (peça 78) , manifestou concordância com a proposta oferecida pela Serur (peças 75 a 77) .
	É o Relatório.

Max Mauro Sampaio Portela Veloso (8849/OAB-PI), Ana Julieta Almeida Farias Veloso (11903/OAB-PI) e outros, representando Comase - Construcao, Materiais e Servicos Ltda.

Procurador Rodrigo Medeiros de Lima.

TOMADA DE CONTAS ESPECIAL. FALTA DE PRESTAÇÃO DE CONTAS PARCIAL E INEXECUÇÃO PARCIAL DE TERMO DE COMPROMISSO. FUNASA. CONTAS IRREGULARES. DÉBITO SOLIDÁRIO. MULTA. RECURSO DE RECONSIDERAÇÃO. CONHECIMENTO. ALEGAÇÕES RECURSAIS INSUFICIENTES PARA REVERTER DECISÃO RECORRIDA. NÃO PROVIMENTO. CIÊNCIA AOS INTERESSADOS.

TOMADA DE CONTAS ESPECIAL (TCE)

Secretaria de Recursos (SERUR); Secretaria de Controle Externo de Tomada de Contas Especial (SecexTCE).

Registro, inicialmente, que atuo no presente processo por força do art. 152 do Regimento Interno.
2.	Em exame recurso de reconsideração interposto por Comase - Construção, Materiais e Serviços Ltda. em face do Acórdão 2675/2017-TCU-Plenário (peça 30) , relator Ministro Marcos Bemquerer Costa, proferido em apreciação de tomada de contas especial instaurada pela Fundação Nacional de Saúde (Funasa) em razão da falta de prestação de contas parcial e da inexecução parcial do Termo de Compromisso 331/2011, celebrado com o Município de Madeiro/PI com vistas à execução de 300 módulos sanitários domiciliares.
3.	O recurso de reconsideração pode ser conhecido, visto que estão presentes os requisitos previstos no art. 33 da Lei 8.443/1992 c/c o artigo 285 do RI/TCU.
4.	Por meio do Acórdão 2675/2017-TCU-Plenário (peça 30) , retificado por inexatidão material pelo Acórdão 481/2018-TCU-Plenário (Relator Ministro Marcos Bemquerer Costa) , o Tribunal decidiu, no essencial, julgar irregulares as contas da Sra. Maria Regina Queiroz de Almeida, ex-prefeita na gestão 2009-2013, e da empresa Comase - Construção, Materiais e Serviços Ltda., ora recorrente, contratada para a execução dos serviços, condenando-os, solidariamente, em débito, no valor histórico de R$ 250.000,00 e aplicando-lhes multa individual de R$ 35.000,00, nos termos do art. 57 da Lei 8.443/1992.
5.	Em síntese, a empresa recorrente alega (peça 46) , em preliminar, a ocorrência de cerceamento de defesa pelo indeferimento de pedido de intimação da Polícia Federal para informar a conclusão de investigação criminal então em curso no referido órgão. No mérito, argumenta a ocorrência de coação irresistível por parte ex-prefeita, com a exigência de entrega de numerários e execução da obra diretamente pela gestora, sob ameaça de situação de extrema dificuldade financeira (a empresa possuía créditos a receber do município) , afastando a culpabilidade da recorrente. 
6.	A Secretaria de Recursos - Serur (peças 75 a 77) , acompanhada pelo MPTCU (peça 78) , registrou que não há previsão legal ou regimental para que o responsável demande a intimação da Polícia Federal para fornecimento de subsídios, de modo que cabe ao responsável promover a juntada de documentos, nos termos do art. 162 do RITCU, uma vez que não foram apresentadas provas de quaisquer obstáculos para obtenção de documentos do inquérito policial. Concluiu, também, pela ausência de prova inequívoca da ocorrência de coação grave ou irresistível, por parte da ex-prefeita, e pela impossibilidade de acolhimento da alegação de cerceamento de defesa, em face da inexistência de provas que indiquem que a responsável não teve acesso aos autos do inquérito policial mencionado, para exibição de provas documentais. Dessa forma, a proposta foi no sentido de negar provimento ao recurso. 
7.	Acompanho o posicionamento da unidade técnica, por seus fundamentos, os quais adoto como razões de decidir, sem prejuízo de expedir algumas considerações adicionais.
8.	Os argumentos trazidos na peça recursal (peça 46) reproduzem na essência as alegações de defesa apresentadas anteriormente pela recorrente em resposta à citação (peça 24) . Transcrevo abaixo trecho da análise original da matéria, desenvolvida pela então Secretaria de Controle Externo no Estado do Piauí - Secex-PI (instrução à peça 26, pronunciamentos da unidade às peças 27 e 28) , cujo posicionamento foi acompanhado pelo MPTCU (peça 29) e pelo Relator do acórdão recorrido (Ministro Marcos Bemquerer Costa; peça 31) :
12.1.	Para a comprovação de suas alegações, a empresa solicitou que o TCU diligenciasse junto à Polícia Federal, para a obtenção do resultado do inquérito acerca da presente transferência voluntária federal, em especial da análise policial das imagens das "câmeras de segurança do Banco do Brasil de Luzilândia", ou, alternativamente, ao Banco do Brasil, para a obtenção de cópia dessas imagens.
 (...) 
15.	A alegação da empresa de "coação irresistível" deveria ter sido oportunamente denunciada às autoridades competentes, inclusive policiais, o que não foi feito. Nessas condições, não se afigura verossímil tal alegação.
15.1.	De qualquer forma, tal alegação poderia, em tese, no máximo, fundamentar uma eventual ação regressiva da empresa contra a então prefeita municipal, mas não tem aptidão para caracterizar uma excludente de responsabilidade da empresa junto ao TCU.
16.	Por outro lado, constitui ônus processual da empresa, injustificadamente não exercido, a obtenção de elementos junto à Polícia Federal e ao Banco do Brasil para comprovar suas alegações. Assim, não há como atender às solicitações de diligência da empresa. Logo, em rigor, a empresa fez uma alegação não comprovada. 
9.	Em consonância com os posicionamentos da Secex-PI (peça 26) e da Serur (peças 75 a 77) , nas diferentes etapas processuais, em exame dos pleitos de "intimação da Polícia Federal" (informações sobre a conclusão do inquérito policial) e de solicitação ao Banco do Brasil (cópia do circuito interno) , verifico que há jurisprudência firme do TCU no sentido de que não compete ao Tribunal determinar, sob demanda do responsável, a realização de diligência, perícia ou inspeção para a obtenção de provas, cabendo ao gestor produzir as provas documentais que entender bastantes para comprovar o bom uso dos recursos sob sua responsabilidade (p. ex. Acórdão 1650/2019-TCU-Plenário, Relator Ministro Benjamin Zymler; Acórdão 4794/2019-TCU-Primeira Câmara, Relator Ministro Walton Alencar Rodrigues) . Portanto, reputo descabido o argumento de cerceamento de defesa.
10.	Relativamente à alegação de coação, entendo pertinente reproduzir trechos do termo de declaração do Sr. Benedito Farias da Silva Torres feito junto à Polícia Federal, único documento juntado pelo recorrente relacionado à sua alegação, desacompanhado de outros indícios de prova (destaques inseridos) :
Ao (s) 26 dia (s) do mês de abril de 2016, nesta SUPERINTENDÊNCIA REGIONAL - PIAUÍ (...) compareceu BENEDITO FARIAS DA SILVA TORRES (...) . Inquirido a respeito dos fatos, RESPONDEU: (...) QUE o declarante é o proprietário e administrador da empresa COMASE - Construções Ltda (...) QUE a empresa citada participou de processos de licitação promovidos pela Prefeitura de Madeiro/PI no ano de 2012 (..) ; QUE entre as licitações em que participou a empresa do declarante naquela cidade, realmente teve uma que teve como objeto o Sistema de Esgotamento Sanitário; Que em relação a essa obra, a Prefeita da época, Sra. MARIA REGINA QUEIROZ DE ALMEIDA, entendeu executar a obra por conta própria, mas utilizando o nome da empresa do declarante, já que esta havia vencido a licitação; QUE o declarante aceitou a proposta da então prefeita de executar a obra por si, com o nome da empresa do declarante, para não criar animosidade pois a Prefeitura de Madeiro/PI ainda tinha débitos anteriores para com o declarante e se este recusasse aquela proposta da prefeita, simplesmente esta não pagaria mais ao declarante os débitos anteriores; QUE para a execução dessa obra, a empresa do declarante recebeu inicialmente a quantia de R$ 250.000,00 a qual foi integralmente repassada para a MARIA REGINA QUEIROZ DE ALMEIDA (...) QUE o declarante passou a cobrar a execução da obra e a referida prefeita protelava para inicia-la; QUE cobrou a execução porque envolvia o nome da empresa do declarante; (...) 
11.	Anuo ao exame da Serur. Além da ausência de elementos suficientes para comprovar a gravidade da suposta ameaça ou a possibilidade de resistência do recorrente à exigência ilegal, a narrativa trazida se mostra incompatível com a hipótese de coação, denotando possível adesão voluntária à prática fraudulenta. A empresa possuía meios legais de cobrar seus haveres anteriores junto à prefeitura e obstar o negócio, mas optou por se render à suposta coação da ex-prefeita, o que afasta qualquer possibilidade de exclusão de culpabilidade.
12.	Dessa forma, manifesto-me pelo não provimento do presente recurso de reconsideração.
13.	Face ao exposto, Voto por que o Tribunal adote o Acórdão que ora submeto à consideração deste Colegiado.
TCU, Sala das Sessões Ministro Luciano Brandão Alves de Souza, em 6 de maio de 2020.
RAIMUNDO CARREIRO 
Relator